臺灣高等法院民事判決
110年度上易字第900號
上  訴  人  黃建翔    
訴訟代理人  呂紹聖律師
被上訴人    黃美容  



訴訟代理人  徐銘鴻律師
            葉姸廷律師
            顏文正律師
受告知人    邱蘭芝  
            邱慧珠  

            陳志南  
            黃麗蓉  

上列當事人間請求返還租金事件，上訴人對於中華民國110年5月
5日臺灣臺北地方法院109年度訴字第2793號第一審判決提起上訴
，並為訴之追加，本院於111年9月20日言詞辯論終結，判決如下
：
    主      文
上訴及追加之訴均駁回。
第二審（含追加之訴）訴訟費用由上訴人負擔。
    事實及理由
壹、程序方面　　
一、按在第二審為訴之變更或追加，非經他造同意，不得為之，
    但擴張或減縮應受判決事項之聲明者，不在此限，民事訴訟
    法第446條第1項、第255條第1項第3款定有明文。經查，本
    件上訴人於原審係請求被上訴人給付新臺幣（下同）12萬7,
    500元，及自起訴狀繕本送達翌日起至清償日止，按年息5%
    計算之利息，暨自民國108年12月5日起至109年12月4日止，
    按月於每月5日前給付4萬2,500元。嗣經原審判決駁回，上
    訴人提起上訴後，就請求12萬7,500元本息部分，將利息起
    算日減縮自109年11月6日起算，並就108年12月5日至109年1
    2月4日期間按月給付部分計算總額為51萬元，並追加自109
    年11月6日起算之法定遲延利息，終則聲明如後述貳一、聲
    明所示（見本院卷第457頁、第458頁、第494頁），核屬擴
    張、減縮應受判決事項之聲明，並無不合，應予准許。
二、次按當事人得於訴訟繫屬中，將訴訟告知於因自己敗訴而有
    法律上利害關係之第三人。受訴訟之告知者，得遞行告知；
    受告知人不為參加或參加逾時者，視為於得行參加時已參加
    於訴訟，準用第63條之規定。」，為民事訴訟法第65條、第
    67條所明定。查，上訴人於原審審理中，依上開規定將本件
    訴訟告知邱蘭芝、邱慧珠、陳志南及黃麗蓉（見原審卷第85
    頁，下合稱邱蘭芝等4人，如單指其一則逕稱其名），而受
    告知人邱蘭芝等4人並未參加本件訴訟，併此敘明。
貳、實體方面
一、上訴人主張：訴外人即伊之父黃清福前與訴外人即被上訴人
    之母劉苑香於102年6月5日簽訂不動產買賣協議書（下稱系
    爭協議書），由黃清福以2,450萬元向劉苑香購買其所有坐
    落臺北市○○區○○段○○段000○000000地號土地（權利範圍各2
    分之1，下稱系爭土地）及其上未辦保存登記建物即門牌號
    碼臺北市○○區○○○路0段000巷00弄0號房屋（下稱系爭房屋，
    下與系爭土地合稱系爭不動產），並約定於黃清福如數給付
    價金後，由訴外人即劉苑香之夫黃清順將系爭房屋之每月租
    金8萬5,000元之半數4萬2,500元（下稱系爭應收租金）分歸
    於黃清福。嗣劉苑香與黃清福於105年12月22日簽訂土地及
    建築物買賣所有權移轉契約書（下稱系爭移轉契約書），由
    黃清福指定將系爭土地所有權登記及系爭房屋事實上處分權
    移轉予伊，並於同年月27日向臺北市稅捐稽徵處申報辦理系
    爭房屋稅籍變更後，伊即寄發存證信函予系爭房屋承租人邱
    蘭芝等4人，要求其等與伊重行簽訂租約及繳付租金，嗣於1
    06年7月間經訴外人即伊之胞姊黃碧蓉居中協調，兩造遂約
    定日後系爭房屋之租金由被上訴人先行向承租人收取，再將
    其中半數轉交予伊，而成立委任契約關係（下稱系爭委任契
    約），而被上訴人於106年7月至108年8月期間均依約轉交半
    數租金予伊，詎自108年9月起遲不給付租金，屢經催討仍未
    獲置理。爰先位依民法第541條第1項規定，請求被上訴人給
    付伊63萬7,500元（即自108年9月5日起至109年12月4日止之
    租金，計算式：8萬5,000元×15月×1/2＝63萬7,500元），退
    步言，倘認系爭委任契約不成立或經被上訴人終止，然伊既
    為系爭房屋事實上處分權人，則被上訴人向邱蘭芝等4人收
    取系爭房屋之租金，自屬不當得利，又縱認伊未取得系爭房
    屋事實上處分權，惟系爭房屋無權占有系爭土地，亦構成不
    當得利，則備位依民法第179條規定，請求被上訴人如數返
    還，為此，求為命被上訴人應給付伊63萬7,500元，及自109
    年11月6日起至清償日止，按年息5%計算之利息之判決。
二、被上訴人則以：系爭協議書之買賣標的並未包含系爭房屋，
    斯時係因系爭土地申辦都市更新，劉苑香與黃清福遂於系爭
    協議書第3條約定暫不辦理系爭土地所有權移轉登記，待日
    後主管機關同意都市更新後，再由黃清福與黃清順均分利益
    ，而為保障黃清福之權益，雙方始於系爭協議書第4條約定
    如黃清福付清所有價金後，黃清福得分歸半數租金，以彌補
    其已付價金之利息損失，然黃清福迄今仍餘50萬元未付，自
    不得依前揭約定主張分歸半數租金，上訴人亦無從繼受之。
    又系爭移轉契約書乃黃清福趁劉苑香於105年12月間辦理系
    爭土地移轉登記之際，擅自將系爭房屋稅籍登記名義人變更
    為上訴人，伊否認其形式上真正，而伊先前轉交租金係因誤
    認黃清福已給付全數價金，遂依系爭協議書之約定交付半數
    租金，嗣發現黃清福尚餘50萬元尾款未付後即未再給付，兩
    造間實無系爭委任契約之存在。縱認系爭委任契約存在，然
    伊業於108年9月間委請律師發函催告上訴人返還租金，已生
    終止系爭委任契約之意，上訴人亦不得再請求伊給付租金等
    語，資為抗辯。
三、原審就上訴人之請求，為其敗訴之判決。上訴人不服，提起
    上訴，並為訴之追加，並聲明：㈠原判決除減縮部分外廢棄
    ；㈡被上訴人應給付上訴人63萬7,500元，及自109年11月6日
    起至清償日止，按年息5%計算之利息。被上訴人答辯聲明：
    上訴及追加之訴均駁回。
四、兩造不爭執事項（見本院卷第123頁至第125頁，並依判決格
    式修正或刪減文句，或依爭點論述順序整理內容）：
　㈠黃清福與劉苑香前於102年6月5日簽訂系爭協議書，約定由黃
    清福以2,450萬元價格向劉苑香購買其所有之系爭土地。
　㈡系爭土地於106年2月17日以買賣為原因移轉登記予上訴人。
　㈢坐落系爭土地上未辦保存登記之系爭房屋原為劉苑香所有，
    嗣於105年12月27日由訴外人即地政士呂振欉前往臺北市稅
    捐稽徵處大安分處，以代理人身分提出契稅申報書（下稱系
    爭申報書），並在該申報人欄處蓋有上訴人及劉苑香之印章
    ，記載其事由為買賣，辦理變更系爭房屋之納稅義務人為上
    訴人；另呂振欉在系爭申報書上之權利範圍欄處將原以電腦
    繕打之「1/2」塗改，並以手寫「全」字後，蓋印上訴人之
    印章，另於系爭申報書附件系爭移轉契約書之權利範圍欄處
    將原以電腦繕打之「1/2」塗改，並以手寫「全」字後，蓋
    印上訴人之印章。
　㈣被上訴人曾依序於106年7月3日、106年8月1日、106年9月1日
    、106年10月2日、106年11月1日、106年12月4日、107年5月
    3日、107年6月5日、107年7月2日、107年8月3日、107年9月
    4日、107年10月2日、107年11月1日、107年12月5日、108年
    1月2日、108年1月31日、108年3月4日、108年4月3日、108
    年5月2日、108年6月10日、108年7月3日、108年8月5日，各
    匯款4萬2,500元至上訴人所有新光銀行敦北分行帳號000000
    000000帳戶（下稱系爭帳戶)。
　㈤上訴人已繳付系爭房屋106、108、109年度房屋稅。
　㈥劉苑香及被上訴人前於107年間向臺灣臺北地方法院（下稱臺
    北地院）訴請確認黃清福持有劉苑香、黃清順簽發面額563
    萬5,369元之本票債權不存在，黃清福並提起反訴請求給付
    前開票款，嗣經臺北地院以107年度北訴字第11號判決駁回
    劉苑香及被上訴人之訴，並應於繼承黃清順之遺產範圍內給
    付黃清福563萬5,369元本息確定在案（下稱系爭11號民事訴
    訟）。
　㈦劉苑香及被上訴人前於107年間向臺灣臺北地方檢察署（下稱
    臺北地檢署）對黃清福、上訴人及呂振欉提出偽造文書之刑
    事告訴，嗣經臺北地檢署以107年度偵字第8774號為不起訴
    處分，劉苑香及被上訴人聲請再議，經臺灣高等檢察署（下
    稱高檢署）發回臺北地檢署偵查，經臺北地檢署以108年度
    偵續字第308號為不起訴處分，劉苑香及被上訴人再聲請再
    議，經高檢署以109年度上聲議字第9816號駁回再議，嗣劉
    苑香及被上訴人聲請交付審判，而經臺北地院以109年度聲
    判字第329號裁定駁回。　　
五、本院之判斷：
  ㈠關於上訴人先位之訴部分：
　⒈按稱委任者，謂當事人約定，一方委託他方處理事務，他方
    允為處理之契約，民法第528條定有明文。又委任契約之成
    立，固不以訂立書面為必要，惟仍須雙方意思表示業已合致
    ，始足當之。次按當事人主張有利於己之事實者，就其事實
    有舉證之責任。但法律別有規定，或依其情形顯失公平者，
    不在此限，亦為民事訴訟法第277條所明定。上訴人主張與
    被上訴人間有系爭委任契約關係存在等情，既為被上訴人所
    否認，則依上開規定，自應由上訴人就此利己事實負舉證責
    任。
　⒉經查，上訴人雖主張其於105年間取得系爭房屋事實上處分權
    後，因向邱蘭芝等4人要求重行簽訂租約及繳付租金遭拒，
    嗣經黃碧蓉居中協調，於106年7月間與被上訴人成立系爭委
    任契約，約定由被上訴人代收取租金後再將半數轉交予伊云
    云，已為被上訴人所否認，而上訴人就其與被上訴人間對系
    爭委任契約之意思表示如何達成合致一事始終未能提出具體
    事證以實其說，已難逕採。至被上訴人固有如前述四、㈣所
    示之匯款事實，然金錢給付之原因多端，諸如消費借貸、清
    償債務、贈與等，非必基於委任關係所為，復觀諸黃清福與
    劉苑香所簽訂之系爭協議書第4條約定，其等確有約明黃清
    福付清全數價金後，劉苑香應收之租金歸黃清福收取等語（
    見原審109年度北補字第622號卷〈下稱北補卷〉第13頁），而
    黃清福於103年7月至10月、105年3月至7月間均有自黃清順
    及劉苑香處分得租金，此觀上訴人提出之黃清福所有之新光
    銀行帳戶存摺內頁交易明細即明（見北補卷第33頁至第35頁
    ），是無論被上訴人所辯其係誤認黃清福已付清價金始給付
    租金乙節是否為真，其據此給付租金予上訴人仍係本於黃清
    福與劉苑香間之系爭協議書約定所為，要難認有與上訴人另
    行成立系爭委任契約之意思。又依被上訴人於108年8月26日
    寄發台北大直存證號碼68號存證信函（見原審卷第75頁至第
    78頁）所載，亦一再陳明因黃清福未依約付清價金而無權收
    取租金等語，足徵被上訴人所辯其與上訴人間並未另行成立
    系爭委任契約等情，應非虛妄。此外，上訴人既未證明兩造
    間存有系爭委任契約之意思表示合致，則上訴人依民法第54
    1條第1項規定請求被上訴人給付代收之租金，於法即屬無據
    。
  ㈡關於上訴人備位之訴部分：
　⒈按無法律上之原因而受利益，致他人受損害者，應返還其利
    益，雖有法律上之原因，而其後已不存在者，亦同，民法第
    179條定有明文。次按不當得利制度，旨在矯正及調整因財
    貨之損益變動而造成財貨不當移動之現象，使之歸於公平合
    理之狀態，以維護財貨應有之歸屬狀態，俾法秩序所預定之
    財貨分配法則不致遭到破壞（最高法院102年度台上字第930
    號判決意旨參照）。準此，須當事人間有財產變動，即一方
    受財產上之利益，致他方受損害，且無法律上之原因，始構
    成不當得利。
　⒉上訴人雖主張黃清福向劉苑香購買系爭房屋事實上處分權，
    並於105年12月間辦理變更系爭房屋納稅義務人，其為系爭
    房屋之事實上處分權人云云，亦為被上訴人所否認，而觀諸
    系爭協議書所載：「立協議書人承買人黃清福（以下稱甲方
    ）與出賣人劉苑香（以下稱乙方）及保證人（共有人）黃清
    順（以下稱丙方）茲就購買乙方所有座（按應為坐之誤繕）
    落台北市○○區○○段○○段000○000000地號（權利範圍均為二分
    之一）（以下稱上開土地）土地二筆事，雙方達成如後協議
    ……一、甲方以總價新台幣貳仟肆佰伍拾萬元整，承買乙方上
    開土地之所有權。」（見北補卷第13頁），則上訴人所述顯
    與系爭協議書所載買賣標的僅系爭土地之文義有所不符，又
    系爭協議書既係委由呂振欉代擬，已為呂振欉於系爭11號民
    事訴訟中證述明確（見原審卷第212頁），則依呂振欉從事
    地政士之專業，當可知悉買賣標的範圍核屬買賣契約之必要
    之點，倘黃清福另有向劉苑香購買系爭房屋事實上處分權，
    理應於系爭協議書中加以記載，以杜爭議，惟系爭協議書內
    容並無隻字片語提及有關承買系爭房屋等詞，上訴人前揭主
    張實難逕採。至系爭房屋雖曾於105年12月27日辦理變更稅
    籍資料，將納稅義務人自劉苑香變更為上訴人（見兩造不爭
    執事項㈢），而據證人呂振欉於系爭11號民事訴訟中之證詞
    ，其固證稱黃清福有偕同黃清順及劉苑香辦理印鑑證明，然
    其亦證述因系爭協議書第4條有提及系爭土地移轉前之系爭
    房屋租金一人一半，意思即係系爭房屋歸黃清福所有，而在
    填寫系爭申請書也有跟黃清順說明，黃清順也同意，當時劉
    苑香並未到場，其也未再向劉苑香確認，其原以為系爭房屋
    為黃清順及劉苑香一人一半，但後來調資料後始知係劉苑香
    所有，故在系爭申請書上權利範圍欄塗改等語（見原審卷第
    216頁至第218頁），則證人呂振欉僅以系爭協議書第4條約
    定即認為黃清福有向劉苑香購買系爭房屋乙節，不僅與該約
    定之文義及前述系爭協議書內容有所扞格，且其既知系爭房
    屋為劉苑香一人所有，何以在未再向劉苑香確認及獲得劉苑
    香之同意前，即逕自於系爭申請書上之系爭房屋權利範圍欄
    處塗改，並將系爭房屋權利範圍全部辦理稅籍變更予上訴人
    ？亦未見證人呂振欉為合理說明，亦難逕採為有利於上訴人
    之證明，甚且，房屋稅籍資料之變動與事實上處分權之移轉
    無涉，自不因稅籍變動即認事實上處分權已移轉。況上訴人
    於起訴時原均係陳稱黃清福係向劉苑香購買系爭房屋事實上
    處分權1/2云云（見北補卷第7頁；原審卷第46頁、第132頁
    ），遲至於原審審理中即109年12月22日始具狀改稱系爭房
    屋事實上處分權均為其所有云云（見原審卷第243頁），已
    見其前後所述不一，實難採憑。從而，上訴人以其為系爭房
    屋事實上處分權人，進而主張被上訴人收取系爭房屋之租金
    已構成不當得利云云，要無足採。
　⒊再者，劉苑香原為系爭土地及系爭房屋之所有人，嗣劉苑香
    將系爭土地應有部分1/2出售予上訴人之父黃清福，並辦畢
    所有權移轉登記予上訴人，然系爭房屋既係劉苑香出租予邱
    蘭芝等4人，已為兩造所不爭執（見本院卷第494頁），是被
    上訴人並非出租人，租金利益仍歸屬於劉苑香，被上訴人實
    際上並未受有租金之利益，對於上訴人而言，自不構成不當
    得利，從而，上訴人備位依不當得利法律關係請求被上訴人
    給付63萬7,500元本息云云，於法亦屬無據。
六、綜上所述，上訴人先位依民法第541條第1項規定、備位依民
    法第179條規定，請求被上訴人給付63萬7,500元，及自109
    年11月6日起至清償日止，按年息5%計算之利息，為無理由
    ，應予駁回。從而原審所為上訴人敗訴之判決，並無不合。
    上訴論旨指摘原判決不當，求予廢棄改判，為無理由，應駁
    回其上訴。又上訴人在本院追加即擴張其中51萬元自109年1
    1月6日起算之法定遲延利息部分，亦無理由，應併予駁回。
七、本件事證已臻明確，兩造其餘之攻擊或防禦方法及所用之證
    據，經本院斟酌後，認為均不足以影響本判決之結果，爰不
    逐一論列，附此敘明。
八、據上論結，本件上訴及追加之訴均為無理由，依民事訴訟法
    第449條第1項、第78條，判決如主文。　
中　　華　　民　　國　　111 　年　　10　　月　　18　　日
                  民事第二十庭  
                      審判長法　官  周祖民
　　　　　　　　　　　  　  法　官  鄭威莉
　　　　　　　　　　　  　  法　官  張永輝
正本係照原本作成。
不得上訴。
中　　華　　民　　國　　111 　年　　10　　月　　18　　日

                            書記官  鄭淑昀